【裁判字號】    99,交抗,2079
【裁判日期】    991124
【裁判案由】    違反道路交通管理處罰條例
【裁判全文】
臺灣高等法院交通事件裁定            99年度交抗字第2079號
抗 告 人即
原處分機關  臺北市交通事件裁決所
代  表  人  林文淵
受 處 分人  董千嘉
上列抗告人因受處分人違反道路交通管理處罰條例案件，不服臺
灣板橋地方法院，中華民國99年9 月30日所為裁定（99年度交聲
字第2683號），提起抗告，本院裁定如下：
    主  文
原裁定及原處分，均撤銷。
董千嘉汽車駕駛人，駕駛汽車經測試檢定酒精濃度超過規定標準
，處罰鍰新臺幣肆萬伍仟元，吊扣重型機器腳踏車駕駛執照拾貳
個月。
    理  由
一、原處分意旨略以：受處分人董千嘉於民國98年6月26日2時54
    分許，駕駛車牌號碼NM8-200 號重機車，行經臺北市○○○
    街、泉州街口因「酒精濃度過量駕駛，測試值為0.69MG/L」
    之違規，經臺北市政府警察局中正第二分局南海路派出所執
    勤警員當場以北市警交字第AEY003069 號舉發違反道路交通
    管理事件通知單（下稱舉發通知單）舉發，嗣經臺北市交通
    事件裁決所於99年8 月19日以北市裁罰字第裁22-AEY003069
    號裁決書，裁處受處分人罰鍰新臺幣（下同）4萬5000 元，
    吊扣駕駛執照12個月，並施以道路交通安全講習等語。
二、聲明異議意旨略以：受處分人依緩起訴命令，向公益團體提
    供60小時之義務勞務及完成6 小時之道路交通安全講習，爰
    請求撤銷原處分等語。
三、原裁定意旨略以：受處分人前揭酒醉駕車之行為，因同時另
    犯刑法第185條之3之服用酒類不能安全駕駛動力交通工具而
    駕駛罪，業經臺灣臺北地方法院檢察署（下稱臺北地檢署）
    檢察官於98年8 月3日以98年度偵字第16138號為緩起訴處分
    ，命受處分人應於緩起訴處分確定後10個月內，向指定之公
    益團體提供60小時義務勞務，並接受道路交通安全講習6 小
    時確定在案，緩起訴期間自98年8月12日起至99年8月11日止
    。而本件緩起訴處分乃命受處分人應於緩起訴處分確定後10
    個月內，向指定之公益團體提供60小時之義務勞務，及接受
    道路交通安全講習6 小時，此雖非刑法所定刑罰之種類，惟
    已對受處分人之名譽、心理產生相當制約並影響其財產等權
    益，應可實質該當行政罰法第26條第1 項所規定之「依刑事
    法律處罰」，基此，原處分機關依道路交通管理處罰條例第
    35條第1項第1款規定，對受處分人上開酒後駕車之違規行為
    予以裁罰時，除其行為應處以其他種類行政罰即吊扣駕照12
    個月部分，仍得予以裁處外，依行政罰法第26條第1 項前段
    規定，即應依刑事法律處罰之，不得再依道路交通管理處罰
    條例第35條第1項第1款及第24條第1項第2款之規定裁處罰鍰
    及道路交通安全講習。因而認受處分人就撤銷罰鍰及施以道
    路交通安全講習部分之聲明異議有理由，將原處分撤銷，另
    為吊扣其小型車職業駕駛執照1年之裁定等語。
四、抗告意旨略以：道安講習屬行政罰法第2條第1項所稱之其他
    種類之行政罰。故依行政罰法第26條第1 項但規定，其他種
    類行政罰，亦得裁處之。受處分人依臺灣臺北地方法院檢察
    署檢察官緩起訴處分所參加道路交通安全講習6 小時，與本
    案因違反道路交通管理處罰條例第35條第1 項第1款1規定所
    施之道安講習，其辦理機關不同、講習內容亦或有異。請重
    新審查，撤銷原裁定，更為適當之裁定等語。
五、經查：
(一)按94年2月5日公布，95年2月5日施行之行政罰法第26條規定
    ，「一行為同時觸犯刑事法律及違反行政法上義務規定者，
    依刑事法律處罰之。但其行為應處以其他種類行政罰或得沒
    入之物而未經法院宣告沒收者，亦得裁處之。前項行為如經
    不起訴處分或為無罪、免訴、不受理、不付審理之裁判確定
    者，得依違反行政法上義務規定裁處之。」即所謂一事不二
    罰原則，探究其立法目的，無非以一行為同時觸犯刑事法律
    及違反行政法上義務規定時，由於刑罰與行政罰同屬不法行
    為之制裁，而刑罰之懲罰作用較強，依刑事法律處罰即足資
    警惕，實無一事二罰再處行政罰之必要，但罰鍰以外之沒入
    或其他種類行政罰，因兼具維護公共秩序之作用，為達行政
    目的，行政機關仍得併予裁處。故汽車駕駛人酒後駕車時，
    如同時觸犯刑法第185條之3之公共危險罪者，道路交通主管
    機關除依上開行政罰法第26條第1 項但書規定，處以其他種
    類行政罰外，關於行政罰鍰部分，即應依行政罰法第26條、
    道路交通管理處罰條例第10條等規定移送地方法院檢察署處
    理，其後非有行政罰法第26條第2 項所定不起訴等事由，不
    得裁處行為人罰鍰。而上開行政罰法第26條第2 項雖以應受
    行政罰之行為如經不起訴處分或為無罪、免訴、不受理、不
    付審理之裁判確定者，始得另為裁決處罰，未明文包括緩起
    訴處分在內，但考其緩起訴處分之性質，實屬於附條件之便
    宜不起訴處分，而於緩起訴之條件成就後，始發生如同確定
    不起訴處分之禁止再訴效力，故於緩起訴之猶豫期間屆滿，
    復未經撤銷緩起訴時，緩起訴即發生如同確定之不起訴處分
    之效力，此時，行為人即已終局的不受刑事法之訴追，該緩
    起訴處分即具實質之禁止再訴之確定力，原處分機關於此時
    再為裁決，行為人無同時遭到行政處罰及刑事訴追之危險，
    因此，解釋上行政罰法第26條第2 項之規定應包括條件成就
    之緩起訴處分之情形在內（本院暨所屬法院96年法律座談會
    刑事類提案第36號決議審查意見及研究結果參照）。
(二)查受處分人於酒後駕駛上揭重型機車，於前揭時、地經警測
    得其呼氣酒精濃度達每公升0.69毫克，並經警舉發酒後駕車
    違規之事實，為受處分人所不否認，並有臺北市政府警察局
    北市警交字第AEY003069 號舉發通知單附卷可參，是受處分
    人之上揭交通違規事實，堪予認定。又原處分機關依道路交
    通管理處罰條例第35條第1 項第1款規定，裁處罰鍰4萬5000
    元，吊扣駕駛執照12個月，並應依同條例第24條第1項第2款
    規定，接受道路交通安全講習，有原處分機關99年8 月19日
    北市裁罰字第裁22-AEY003069號裁決書附卷可按。另受處分
    人因而涉犯刑法第185條之3違背安全駕駛公共危險罪，復經
    臺北地檢署檢察官於98年7月23日以98年度偵字第16138號為
    緩起訴處分，命受處分人於緩起訴處分確定後10個月內，向
    指定之公益團體提供60小時之義務勞務，及接受交通安全講
    習6小時，緩起訴處分期間1年，緩起訴期間自98年8月12 日
    起至99年8 月11日止，亦有緩起訴處分書、本院被告前案紀
    錄表各1份在卷可稽。
(三)關於原處分機關所裁處之罰鍰部分，檢察官既未命受處分人
    向公益團體捐款，且受處分人所受之緩起訴處分期滿亦未經
    撤銷，依據前開說明，自不生一事不二罰之情事。又關於吊
    扣駕駛執照之處分，屬罰鍰以外之沒入或其他種類行政罰，
    原處分機關仍得依法裁處之，不受受處分人行為應依刑事法
    律處罰之限制。至原裁決書對受處分人裁處施以道安講習部
    分，因受處分人就同一事件已經臺北地檢署檢察官以98年度
    偵字第16138 號緩起訴處分確定，緩起訴處分已併令受處分
    人須於緩起訴處分確定後10個月內接受「交通安全講習6 小
    時」，關於接受交通安全講習6 小時部分，屬「裁罰性」之
    不利處分，因緩起訴處分此部分，兼具維護公共交通秩序之
    作用，已可達交通裁罰機關裁罰受處分人接受道安講習所欲
    達成之相同行政目的，就行政處分之手段性、目的性而言，
    顯無一事重為裁處之必要，原處分裁處受處分人應接受道安
    講習部分，自有違「一事不二罰」原則。
六、原裁定撤銷原處分，裁處吊扣受處分人小型車職業駕駛執照
    1 年，固非無見。惟查：受處分人係駕駛重型機器腳踏車，
    原審裁處吊扣小型車職業駕駛執照1 年，尚有未洽；且未對
    受處分人裁處罰鍰，亦有未洽。抗告意旨認應裁處受處分人
    接受道路交通安全講習云云，雖無理由，然原裁定既有上開
    可議之處，本院自應將原裁定及原處分均撤銷，另裁定如主
    文第2項所示。
據上論斷，應依道路交通管理處罰條例第89條、第35條第1項第1
款、第24條第1項第2款，道路交通事件處理辦法第25條，刑事訴
訟法第413條，裁定如主文。
中    華    民    國    99    年    11    月    24    日
                  刑事第五庭  審判長 法  官  李英勇
                                     法  官  崔玲琦
                                     法  官  劉秉鑫
以上正本證明與原本無異。
不得再抗告。
                                     書記官  蔡宜蓁
中    華    民    國    99    年    11    月    26    日

司法院資訊處製作；財團法人民間司法改革基金會備份。
